臺灣臺南地方法院新市簡易庭民事判決
111年度新簡字第266號
原      告    徐南玉  

訴訟代理人    謝育錚律師
被      告    黃碧連  


兼訴訟代理人  王榮秋  

上列當事人間請求返還土地等事件，本院於民國111年10月11日
言詞辯論終結，判決如下：
    主  文
被告應給付原告新臺幣壹萬伍仟零貳拾捌元，及自民國一百一十
一年四月十三日起至返還臺南市○○區○○段○○○地號土地如附圖所
示編號Ａ部分，面積三十二點六七平方公尺之日止，按月給付原
告新臺幣貳佰伍拾元。
原告其餘之訴駁回。
訴訟費用由被告負擔百分之五，餘由原告負擔。
本判決原告勝訴部分得假執行。
    事實及理由
一、按訴狀送達後，原告不得將原訴變更或追加他訴。但請求之
    基礎事實同一、擴張或減縮應受判決事項之聲明者，不在此
    限，民事訴訟法第255條第1項第2款、第3款定有明文。本件
    原告起訴時以黃碧連為被告，並聲明請求：㈠被告應將坐落
    臺南市○○區○○段00地號土地（下稱系爭土地）上，如附圖所
    示編號A部分，面積32.67平方公尺之建物（下稱系爭地上物
    ）拆除，並將該部分土地返還原告。㈡被告應給付原告新臺
    幣（下同）43,424元，及自起訴狀繕本送達翌日起至返還土
    地之日止，按月給付原告724元。嗣於本院審理中，依測量
    結果而具狀變更第2項聲明為：被告應給付原告30,056元，
    及自起訴狀繕本送達翌日起至返還土地之日止，按月給付原
    告501元，並因被告黃碧連訴訟代理人王榮秋於言詞辯論時
    稱該建物為其出資興建，故追加王榮秋為被告。核其所為訴
    之減縮部分，係按測量結果而減縮應受判決事項之聲明，又
    追加被告部分，係基於其主張所有之系爭土地遭他人無權占
    用之同一基礎事實，揆諸上開規定，應予准許。
二、原告起訴主張：
　㈠訴之聲明：
　⒈被告應將系爭土地上之系爭地上物拆除，並將該部分土地返
    還原告。
　⒉被告應給付原告30,056元，及自起訴狀繕本送達翌日起至返
    還土地之日止，按月給付原告501元。
　㈡系爭土地經原告拍賣而取得，被告以門牌號碼臺南市○○區○○
    路000號房屋（下稱系爭房屋）無權占用原告所有之系爭土
    地如附圖所示編號A部分，面積32.67平方公尺（即系爭地上
    物）。原告既為系爭土地之所有人，自得依民法第767條第1
    項前段、中段規定，請求被告將系爭地上物拆除，並將該部
    分土地返還原告。
　㈢被告無權占用原告所有之系爭土地，依民法第179條規定，被
    告自返還無權占用系爭土地所獲得相當於租金之利益。又系
    爭土地申報地價為每平方公尺1,840元，以系爭土地申報地
    價年息10％計算，被告自起訴狀繕本送達之日起回溯5年因無
    權占用系爭土地所獲得相當於租金之不當得利數額為30,056
    元【計算式：申報地價1,840元×占用面積32.67平方公尺×申
    報地價年息10％×5年＝30,056元，元以下四捨五入】。另自起
    訴狀繕本送達翌日起至返還系爭土地之日止，被告應按月給
    付所受不當得利金額為501元【計算式：申報地價1,840元×
    占用面積32.67平方公尺×申報地價年息10％÷12月＝501元，元
    以下四捨五入】。是原告依不當得利之法律關係，請求被告
    給付自起訴狀繕本送達之日起回溯5年相當於租金之不當得
    利30,056元，及自起訴狀繕本送達翌日起至返還系爭土地之
    日止，每月相當於租金之不當得利501元。
　㈣倘系爭房屋、系爭土地原為同一人所有，致有民法第425條之
    1第1項之適用，則依同條第2項請求核定並給付地租。
三、被告則以下列情詞資為抗辯：
  ㈠均聲明：原告之訴駁回。
  ㈡系爭房屋是被告王榮秋出錢興建的，建造系爭房屋之資金，
    係以信用卡向銀行借款而來，並以被告夫妻2人共同經營之
    便當店所賺取的收入來繳納銀行之借款，系爭房屋現由被告
    2人共同使用，經營便當店。原告購買系爭土地時上面就有
    系爭房屋了，原告應該要查明清楚再購買。系爭建物有部分
    是坐落在國有土地上，被告有向國有財產署承租該部分土地
    。
四、本院得心證之理由：
  ㈠按拍賣之不動產，買受人自領得執行法院所發給權利移轉證
    書之日起，取得該不動產所有權，強制執行法第98條第1項
    前段定有明文。查系爭土地原為被告黃碧連所有，經中國信
    託商業銀行股份有限公司於102年間向本院聲請強制執行（1
    02年度司執字第14691號，下稱系爭執行事件），嗣本院公
    告拍賣系爭土地，公告上記載「102年3月6日查封時，據地
    政指界人員稱：系爭土地上有乙棟未保存建物（即系爭房屋
    ）部分坐落，上開建物占有之法律關係不明，不在拍賣範圍
    ，拍定後不影響原有法律關係，請應買人自行查證，拍定後
    不點交」，經原告於102年7月31日以23萬1,000元拍定，由
    本院於102年8月22日核發權利移轉證書，系爭土地於102年9
    月4日以拍賣之原因，移轉登記在原告名下等情，經本院依
    職權調閱系爭執行事件卷宗核閱無誤，復有系爭土地登記第
    一類謄本、原所有權狀在卷可參（調解卷第23頁、本院卷第
    45頁）。是原告於102年8月22日取得本院權利移轉證書之日
    起，即為系爭土地之所有人。
  ㈡次按自己建築之房屋，與依法律行為而取得者有別，縱使不
    經登記，亦不在民法第758條所謂非經登記不生效力之列（
    最高法院41年台上字第1039號民事判例意旨參照）。又房屋
    稅納稅義務人，並非必為房屋所有人，繳納房屋稅之收據，
    亦非即為房屋所有權之證明（最高法院108年度台上字第216
    1號民事判決意旨參照）。查系爭房屋為未保存登記建物，
    係由被告黃碧連於94年9月20日持系爭土地原所有權狀、房
    屋位置略圖，向臺南○○○○○○○○申請初編釘門牌登記，經准予
    編領門號為東勢村水庫路302號。另系爭房屋並無申報設籍
    資料，惟被告黃碧連在系爭房屋之地址設立登記營業商號，
    經臺南市政府敗政稅務局新化分局發函被告黃碧連、原告輔
    導申報設立房屋稅稅籍，惟均未辦理，故該分局於103年4月
    間，逕依房屋稅條例第4條第4項規定，以台灣電力股份有限
    公司台南區營業處函覆之電表用電戶名為「黃碧連」，而以
    現住人被告黃碧連為納稅義務人逕行設籍等情，有臺南○○○○
    ○○○○111年5月19日南市玉井戶字第1110039964號函附之初編
    釘門牌登記申請書、土地所有權狀、房屋位置略圖、臺南市
    政府敗政稅務局新化分局111年5月23日南市財新字第111301
    1788號函、系爭房屋稅籍證明書、房屋稅籍資料查復表在卷
    可參（本院卷第39-47頁、調解卷第35、65頁）。惟被告既
    於本院審理中自承興造系爭房屋之資金，係以信用卡向銀行
    借款而來，並以被告2人在該址共同經營之便當店所賺取之
    收入來繳納銀行之借款等語。顯見系爭房屋既由被告2人共
    同用以經營便當店，並以經營便當店之收入償還興建系爭房
    屋所借貸之資金，故系爭房屋應係被告2人所籌資興建，非
    被告王榮秋所稱係其單獨出資興建，縱未為保存登記，應認
    系爭房屋為被告2人所共有，亦不得單以納稅義務人作為系
    爭房屋所有權人認定之標準。
  ㈢按所有人對於無權占有或侵奪其所有物者，得請求返還之。
    對於妨害其所有權者，得請求除去之。有妨害其所有權之虞
    者，得請求防止之。土地及其土地上之房屋同屬一人所有，
    而僅將土地或僅將房屋所有權讓與他人，或將土地及房屋同
    時或先後讓與相異之人時，土地受讓人或房屋受讓人與讓與
    人間或房屋受讓人與土地受讓人間，推定在房屋得使用期限
    內，有租賃關係。其期限不受第449條第1項規定之限制。前
    項情形，其租金數額當事人不能協議時，得請求法院定之。
    民法第767條第1項前段、第425條定有明文。次按所謂「土
    地及房屋同屬一人」固可包括「土地及房屋同屬相同之共有
    人」及「土地共有人數除與房屋相同之共有人外，尚有其他
    共有人」之情形在內（最高法院89年度台上字第284號民事
    判決參照）。查系爭房屋占用如附圖所示之系爭土地32.67
    平方公尺乙情，有臺南市玉井地政事務所111年6月21日土地
    複丈成果圖在卷可佐（本院卷第69頁）。惟被告2人共有之
    系爭房屋所坐落之系爭土地，既原屬被告黃碧連所有，嗣於
    102年8月22日由原告拍賣取得所有權，揆諸上開法律規定及
    最高法院判決要旨，應推定在系爭房屋得使用期限內，兩造
    間存有租賃關係。故原告主張系爭地上物無權占用系爭土地
    ，故應予拆除，並得請求返還占用期間之不當得利，尚屬無
    據，惟自得依民法第425條之1第2項規定，請求被告給付租
    金。
  ㈣復按城市地方房屋之租金，以不超過土地及其建築物申報總
    價年息百分之十為限，土地法第97條第1項訂有明文。又基
    地租金之數額，除以基地申報地價為基礎外，尚須斟酌基地
    之位置，工商業繁榮之程度，承租人利用基地之經濟價值及
    所受利益等項，並與鄰地租金相比較，以為決定，並非必達
    申報總地價年息百分之十最高額（最高法院68年台上字第30
    71號民事判例參照）。查系爭土地東臨臺南市楠西區水庫路
    ，交通便利，惟非屬臺南市繁華之區域，坐落其上之系爭房
    屋，係由被告經營便當店維生等情，經本院會同兩造至現場
    勘驗屬實，復有現場照片在卷可參（本院卷第57-61頁）。
    本院審酌上情，認原告請求相當於租金之不當得利，應以年
    息百分之5計算為合理。
  ㈤查系爭房屋既占用系爭土地32.67平方公尺，而原告係於102
    年8月22日拍賣取得系爭土地所有權等情，業如前述，而系
    爭土地於102年1月之申報地價為每平方公尺1,440元；自105
    年1月迄今之申報地價為每平方公尺1,840元等情，有申報地
    價查詢資料在卷可參（本院卷第83頁）。準此，原告得請求
    被告給付占用上開系爭土地之自起訴狀繕本送達之日即111
    年4月12日（調解卷第59頁）起回溯5年（106年4月13日起至
    111年4月12日止）之租金為15,028元（計算式：1,840×32.6
    7×5％×5＝15,028，元以下四捨五入），及自起訴狀繕本送達
    翌日即111年4月13日起至返還上開系爭土地之日止，按月給
    付原告250元（計算式：1,840×32.67×5％÷12＝250，元以下四
    捨五入），逾此範圍之請求，則屬無據。
五、綜上所述，原告本於系爭土地所有權人地位，請求被告給付
    15,028元，及自111年4月13日起至返還如附圖所示編號A部
    分，面積32.67平方公尺系爭土地之日止，按月給付原告250
    元，為有理由，應予准許，逾此部分之請求，為無理由，應
    予駁回。
六、本件係適用民事訴訟法第427條第1項之簡易訴訟程序，依同
    法第389條第1項第3款之規定，就被告敗訴之部分，本院爰
    依職權宣告假執行。
七、訴訟費用負擔之依據：民事訴訟法第79條。
中　　華　　民　　國　　111 　年　　10 　 月 　 28 　 日
                  新市簡易庭　法　官　陳尹捷
以上正本證明與原本無異。
如不服本判決，應於送達後廿日內，向本院提出上訴狀並表明上
訴理由，如於本判決宣示後送達前提起上訴者，應於判決送達後
廿日內補提上訴理由書（須附繕本）。如委任律師提起上訴者，
應一併繳納上訴審裁判費。
中　　華　　民　　國　　111 　年　　10 　 月 　 28 　 日
                              書記官  吳佩芬